臺中高等行政法院判決
　　　　　　　　　　　　　　　　九十四年度訴字第六七一號
　　　　　　　　　　　　　　　.
原　　　告　岡泉企業股份有限公司
代　表　人　甲○○
訴訟代理人　丙○○
　　　　　　丁○○
　　　　　　林詮勝　律師
上　一　人
複　代理人　戊○○
被　　　告　苗栗縣政府
代　表　人　乙○○
訴訟代理人　饒斯棋　律師
上列當事人間因菸酒管理法事件，原告不服財政部中華民國九十
四年十月十四日台財訴字第○九四○○四六九二○○號訴願決定
，提起行政訴訟。本院判決如下︰
    主  文
原處分及訴願決定均撤銷。
訴訟費用由被告負擔二分之一，餘由原告負擔。
    事  實
甲、事實概要：緣被告於民國九十四年六月九日查獲原告苗栗縣
    南庄鄉蓬萊村工廠內存有大量含酒精製品，經被告現場清點
    結果認有梅子酒二○○公升裝六三二桶、不知名成品酒二○
    ○公升裝三五○桶、不知名成品酒二○公升裝三四九桶、酒
    精（原料）二○○公升裝一、七六五桶、酒精（成品）二○
    ○公升裝六五五桶及攪拌槽、沈澱槽、震動篩、控制盤、暫
    存槽、蒸餾槽等各式製酒器具。被告乃以原告未依法向財政
    部取得酒製造業許可執照，且認查獲之私酒數量龐大，擾亂
    酒品市場秩序至甚，核屬違法情節重大案件，而依菸酒管理
    法第四十六條第一項規定，以九十四年七月廿九日府財菸字
    第○九四○○八五七八七號處分書，按查獲物查獲時現值之
    二倍處以原告罰鍰共計新台幣（下同）四九、九一一、○○
    ○元，並依同法第五十八條規定，沒入上開查獲之私酒及製
    酒器具。原告不服，提起訴願遞遭駁回，遂提起本件行政訴
    訟。
乙、兩造聲明：
一、原告聲明求為判決：原處分及訴願決定均撤銷。
二、被告聲明求為判決：原告之訴駁回。
丙、兩造之陳述：
壹、原告起訴意旨略以：
一、本件遭查扣之物品及原料既無名稱標示，亦無包裝，根本非
    供製酒之用。且依鈞院會同兩造於九十五年三月卅一日前往
    苗栗縣獅潭鄉農會倉庫，將原告遭受扣押之物品取樣送經濟
    部標準檢驗局（下稱標檢局）鑑定之結果，酒精濃度均未超
    過０．５％，自非菸酒管理法第四條第一項所稱之「酒」，
    足見被告認定事實違誤。被告雖辯稱上開鑑定結果所採用之
    氣相層析儀法，就酒精濃度之檢測較不準確等語，惟上開送
    交鑑定之樣品係鈞院會同兩造於扣押品中所抽取，經濟部標
    準檢驗局又為依經濟部組織法所成立之國家最高商品檢驗機
    關，其所為之鑑定報告，當有一定之公信力及準確性。該檢
    驗結果雖與被告所送請之正久生物科技有限公司（下稱正久
    公司）鑑定結果差距甚大，惟正久公司檢測之樣品係被告片
    面送檢，且該公司之檢驗報告中亦未指明採用何種檢測方法
    ，其所為之檢驗結果是否正確，即有疑義。至被告辯稱以「
    比重瓶法」檢測較為準確乙節，按比重瓶法僅能定量，不能
    定性，即對已知物質（酒精）有效，對於未知之物質（類似
    酒精之溶劑）或混合物無效，易生誤判之結果；而氣相層析
    儀法對於待測物質可定量定性，檢測結果當較比重瓶法更為
    精準。
二、被告雖請求鈞院諭命兩造會同再次取樣，並分送標檢局及財
    團法人食品工業發展研究所（下稱食研所）進行第二次之檢
    驗，然此次取樣之樣本與前次鈞院履勘所取樣者非屬同一，
    參以二次之檢驗結果差異甚大等情，顯見原告遭被告扣押之
    藍色塑膠桶及藍、黑、紅色鐵桶之內裝物，酒精濃度並非全
    部超過０．５％，從而被告認定前開查獲之全部物品均為酒
    精成分０．５％以上之「酒」，並逕處原告罰鍰，即有事實
    認定錯誤之違法。況且，就第二次檢驗結果而言，被告所查
    獲之物品亦非菸酒管理法第四條第一項所稱之「酒」。分述
    如下：
  (一)梅子酒（採樣編號Ａ１）部分：
  1.依台灣菸酒股份有限公司酒研究所（下稱酒研所）九十五年
    十一月卅日台菸酒研應字第○九五○○○二三五○號回覆函
    ，關於判斷可否為供一般人飲用之酒，須依製造過程及其內
    容物之其他成分判斷。又依衛生署頒訂食品添加物使用範圍
    及限量暨規格標準之第(一)類防腐劑修訂版可知，苯甲酸於使
    用食品範圍及限量之說明中，未有「本品可使用於水果酒」
    之記載；而苯甲醛（ｂｅｎｚａｌｄｅｈｙｄｅ）則係用於
    染料、香料及芳香族醇類之化學中間體，攝食具有中度毒性
    ，有原告所提之化學化工百科辭典可憑。依食研所之檢驗結
    果，Ａ１除外觀呈棕褐色，味覺上因乙酸乙酯而有濃烈之油
    漆味，而與一般含有酒精成分之飲料不同外，並含有有毒物
    質苯甲醛，且依標檢局之檢驗結果，亦含有不能添加於水果
    酒之苯甲酸，是依一般人之生活經驗，由其外觀及氣味即能
    簡易辨別非屬飲料，何況其中含有毒物，更不適於飲用，自
    非菸酒管理法之「酒」。
  2.又依菸酒管理法第四條第一項前段、第三項及未變性酒精管
    理辦法第十一條規定，如某一溶液之酒精成分雖超過０．５
    ％，但已依酒精變性劑標準表添加變性劑使其變性而為變性
    酒精，即非菸酒管理法所謂之「酒」。被告所稱之梅子酒實
    際為梅子醋、梅子滷汁、梅子飲料之原料，係含有醋酸、醋
    酸菌、安息香酸（僅適合作為醋之添加物），及多量果膠沉
    澱物，符合變性酒精之標準。且依標檢局之檢驗結果，Ａ１
    之酒精成分雖有１１．４２％，但醋酸濃度為４．６６％，
    符合行政院財政部以九十四年六月廿七日台財庫字第○九四
    ○三五一○九六○號令修正未變性酒精管理辦法第十一條之
    酒精變性劑標準表，而為變性酒精，自非菸酒管理法之「酒
    」。
  3.另被告將其所稱梅子酒估定每公升現值六三元，亦與市價不
    符。
  (二)不知名酒（採樣編號Ｂ１）部分：
  1.依前揭化學化工百科辭典之說明，丙醇（ｐｒｏｐａｎｏｌ
    ）之製法係自燃料油，具有可燃性，通常使用於有機合成及
    化學品中間物或用於蠟、煞車油、去脂溶劑；而已烯（ｈｅ
    ｘｅｎｅ）係具有高度可燃及中度毒性、刺激性，通常使用
    於合成香劑、香水、染料、樹脂及聚合物之改良劑。依食研
    所之檢驗結果，Ｂ１除味覺上有脂肪酸之腐敗味而與一般飲
    用酒不同外，並含有前述之有毒物質已烯及使用於有機合成
    及化學品中間物之丙醇，而不能飲用，依前揭酒研所九十五
    年十一月卅日台菸酒研應字第○九五○○○二三五○號回覆
    函所示，自非菸酒管理法之「酒」。
  2.依菸酒管理法第六條及施行細則第五條第一項第二款、第二
    項規定，備有研究或試製紀錄，且無商品化包裝之非供販賣
    菸酒樣品，即非菸酒管理法第六條所稱之「私酒」。Ｂ１不
    知名酒係原告為研發酒精汽油之原物料，成分含有醋酸乙酯
    、重金屬、雜醇、粗酒精，且氣味惡臭。原告為提高乙醇水
    溶液濃度、突破共沸點，於九十年八月間，委託中原大學研
    究，有委託學界研究「階段式分離程序製備高純度酒精」契
    約書及研究摘要、簡介可憑，Ｂ１不知名酒既係備有研究紀
    錄，且無商品化包裝，依上開法律規定，即非菸酒管理法第
    六條之私酒。
  3.又依標檢局之檢驗結果，Ｂ１之醋酸濃度為１．４７％，而
    依前開酒精變性劑標準表編號，如每一千公升酒精，在一
    百公升以上，含有醋酸９％Ｗ／Ｗ以上之食醋，即屬變性酒
    精。準此換算，醋酸９％Ｗ／Ｗ之濃度為０．９％（計算式
    ：９％（體積）×１００／１０００＝０．９％），從而Ｂ
    １之醋酸濃度已超過０．９％，應屬變性酒精。
  (三)酒精成品（採樣編號Ｄ１、Ｄ２、Ｄ３）部分：
  1.被告所稱之酒精成品係原告作為香料淬取劑使用，為清洗劑
    配方原料，原告之酵素槽、管路清洗殺菌及小麥澱粉清除蛋
    白質時均需使用。其中除部分桶裝為原告清洗管路回收、分
    離蛋白質回收之酒精外，尚有部分為乙二醇、變性酒精及異
    丙醇等工業原料之清洗劑，而酒精之成分為雜醇、醋酸脂及
    重金屬，且有惡臭氣味。至被告所謂之酒精原料，其實係原
    告合法進口之化工用清潔劑，有國貿局批文及海關放行證明
    可證，成分為酒精、醋酸乙酯、乙二醇、消泡劑、色料及重
    金屬。以上均為不能製成飲料用之酒精。
  2.依菸酒管理法第四條、未變性酒精管理辦法第四條及第十一
    條第一項規定，酒精添加變性劑如符合「酒精變性劑標準表
    」規定，即屬變性酒精，而非菸酒管理法第四條之「酒」。
    依標檢局對於Ｄ１、Ｄ２、Ｄ３酒精成品之檢驗結果，酒精
    濃度均低於９０％，依鈞院囑託檢驗之函文，即無依氣相層
    析法檢驗其他物質之必要，標檢局因而未予檢驗，故有無其
    他物質即有未明。又依食研所之檢驗結果，其中Ｄ３之酒精
    濃度未超出９０％，該所依據鈞院函文亦未予檢驗是否含有
    其他物質，惟依其對Ｄ１、Ｄ２所作揮發性成份鑑定，結果
    顯示乙酸乙酯之波峰面積百分比（即相對濃度）分別為９９
    ．７５％及１００％，亦即扣除酒精及水之含量外，絕大部
    分之物質，均為乙酸乙酯。按依未變性酒精管理辦法第十一
    條之酒精變性劑標準表編號之記載，倘乙酸乙酯於每千公
    升酒精之含量達五十公升以上，亦即濃度為５％，即符合變
    性劑標準。是依前開說明，食研所及標檢局對於Ｄ１、Ｄ２
    、Ｄ３酒精濃度之檢驗結果，Ｄ１、Ｄ２之成分在扣除酒精
    及水之含量後，分別有９９．７５％及１００％之比例為乙
    酸乙酯，足見Ｄ１、Ｄ２、Ｄ３酒精成品中，目前僅測出酒
    精度分別為９２．１％、９２％及８８％（Ｖ／Ｖ），其餘
    物質甚少，乙酸乙酯含量顯然均已高於５％，而屬變性酒精
    。再者，依酒研所第九五二六四號化驗報告書，Ｄ１、Ｄ２
    之乙酸乙酯含量分別為１０．４１％及１１．４４％，酒精
    濃度依標檢局第９Ｚ000000000號試驗報告則為８
    １．３９％及８３．４０％，是依財政部九十五年十二月十
    八日台財庫字第○九五○三一三三一○○號函所示之計算公
    式，Ｄ１、Ｄ２在酒精濃度為９５％時，乙酸乙酯含量分別
    為１２．１５％及１３．０３％，已逾酒精變性劑標準表５
    ％之規定，顯為變性酒精無誤。且Ｄ３與Ｄ１、Ｄ２同為酒
    精成品，依食研所九十五年九月十三日食研技字第○九五一
    三三四號回覆函說明四所載「．．．Ｄ１、Ｄ３之外觀可觀
    察到藍色，．．．藍色成分應屬另外添加者．．．」等語，
    可證Ｄ３與Ｄ１、Ｄ２之成分未有差異，均非菸酒管理法之
    「酒」。又Ｄ２係由訴外人丁○○擔任負責人之南化進出品
    股份有限公司，於九十二年間陸續進口並存放於原告工廠，
    為含有乙酸乙酯濃度５％之變性酒精，此有進口報單可憑。
  3.又依食研所函覆鈞院之九十五年九月十三日食研技字第○九
    五一三三四號函說明四「．．．Ｄ１、Ｄ３之外觀可觀察到
    藍色、Ｄ１經濃縮後更呈明顯藍色。藍色成分應屬另外添加
    者。．．．Ｄ１、Ｄ２、Ｄ３之風味均屬類似工業酒精製品
    者。」等語，足見Ｄ１、Ｄ２、Ｄ３係屬工業酒精之製品，
    Ｄ１並含有０．０１％之有毒石化溶劑甲苯，不可能為菸酒
    管理法第四條之「飲料」或「其他可供製造或調製上項飲料
    之其他製品」自明。
三、原告於七十二年成立時係以生產香料及香料溶劑為主要項目
    ，故查扣之攪拌槽五個、沈澱槽二個、震動篩二個、控制盤
    一個、暫存槽九個及蒸餾槽九個均為化工廠之基本設施，攪
    拌槽、沈澱槽及蒸餾槽為原告以前販售蒸餾水及溶劑回收之
    設備，震動篩則為篩選澱粉粉末粗細之工具。本件另遭查扣
    物品則係工業使用之清潔劑，係作為殺菌消毒、澱粉清除蛋
    白質及酒精汽油使用，且現場亦無罐裝、填充機、封瓶機、
    貼標籤機、瓶子、紙箱等之製酒器具及器材，顯見上開機具
    均與製酒無關，依菸酒管理法第五十八條規定，不應予以沒
    入。原告既無製酒器具，自無產製私酒之可能。
貳、被告答辯意旨略以：
一、按原告未經主管機關核准許可產製私酒，經被告派員會同苗
    栗縣警察局刑警隊、頭份分局及刑事局偵六隊四組人員於九
    十四年六月九日，在原告所屬南庄鄉蓬萊村工廠內，查獲產
    製大批酒精及各類成品酒，經清點計有梅子酒二百公升裝六
    三二桶、不知名成品酒二百公升裝三五○桶、不知名成品酒
    二十公升裝三四九桶、酒精原料二百公升裝一、七六五桶、
    酒精成品二百公升裝六五五桶，另有攪拌槽五個、沉澱槽二
    個、震動篩二個、控制盤一個、成品及半成品暫存槽九個、
    蒸餾槽九個等各式製酒器具，並予扣押在案。且本件原告未
    經主管機關核准許可產製私酒等情，除原告之實際負責人丁
    ○○於九十四年七月十四日調查筆錄、代表人徐驍仙於同日
    調查筆錄及負責銷售之朱昌炎於調查筆錄坦承不諱外，並有
    證人陳明芬九十四年六月廿一日之調查筆錄證稱可稽，且有
    現場處理紀錄表、現場照片、起訴書附卷可憑，則原告未經
    主管機關核准許可產製私酒之違章事實，應堪認定。
二、依菸酒管理法第四條第一項前段、第二項、第四項、同法施
    行細則第三條第一款第二目、第八款第二目及未變性酒精管
    理辦法第三條第一項及第二項規定（按菸酒管理法第四條第
    三項之規定尚未經行政院令公告施行，故係以舊法及施行細
    則所規定之含酒精成分以容量計算超過百分之八十且未添加
    變性劑之酒精），凡遭查獲之酒類經檢驗結果係屬含酒精成
    分以容量計算超過０．５％之飲料、其他可供製造或調製上
    項飲料之未變性酒精及其他製品，即屬菸酒管理法第四條所
    稱之「酒」，不問該遭查獲之酒類是否含有其他成分或是否
    得以供人飲用，此再參以酒類標示管理辦法第六條第一項之
    規定，益資證明遭查獲之酒類僅需檢驗乙醇之含量即可，無
    須再檢驗其他之雜質。本件遭查獲之酒類經被告當場取樣緘
    封送交正久公司檢驗結果，該酒品酒精濃度均超過８％，其
    中「梅子酒」酒精濃度為８．４２％、「不知名成品酒」酒
    精濃度為４０％以上、「酒精成品」酒精濃度更高達為９０
    ％以上，已符合菸酒管理法第四條第一項所規範「酒」之定
    義，此有正久公司委託試驗報告書可稽。原告雖訴稱正久公
    司檢驗結果之正確性存有疑義等語，惟依菸酒查緝及檢舉案
    件處理作業要點第十四點規定，地方主管機關對涉嫌之私煙
    、私酒、劣煙或劣酒，得予以封存或扣押，並將檢驗之樣品
    於三日內，指派當地衛生機關或委託中央主管機關公告認可
    之實驗室進行檢驗。正久公司之全名為國立中興大學創新育
    成中心正久生物科技有限公司，並據財政部國庫署以九十二
    年四月九日台庫中三字第○九二○三四一七二五號函提供包
    括被告在內之各縣市政府參辦，是被告依財政部認可之國立
    中興大學創新育成中心而為本件之送驗，並無違誤，原告前
    揭所訴無法舉證以實其說，實無足採。退步言之，縱使不採
    正久公司之檢驗結果，依標檢局第二次檢驗及食研所之檢驗
    結果，「Ａ１梅子酒」酒精濃度為１１．４％、「Ｂ１不知
    名酒」酒精濃度為５６．９％，「酒精成品Ｄ１（紅桶）、
    Ｄ２（黑桶）、Ｄ３（藍桶）」酒精濃度分別為９２．１％
    、９２％、８８％；經濟部標準檢驗局之試驗報告認定梅子
    酒（Ａ１）酒精度為１１．４２％、不知名酒（Ｂ１）酒精
    度為５７．２９％及酒精成品Ｄ１、Ｄ２、Ｄ３之酒精度分
    別為８１．３９％、８３．０４％、８１．０４％，均係認
    定梅子酒及不知名酒之酒精度超過法定０．５％，而Ｄ１、
    Ｄ２、Ｄ３之酒精度均超過８０％，亦屬未變性酒精，是上
    列均屬菸酒管理法第四條第一項所稱之「酒」。
三、原告雖訴稱梅子酒僅係欲作為梅子醋而不得供人飲用等語，
    然無論原告之掛名負責人、實際負責人及公司員工，均坦承
    有製造販賣梅子酒之事實已如前述，其事後再辯稱該梅子酒
    不得供人飲用，實屬卸責之詞。況依菸酒管理法第二十七條
    第一項規定，酒之衛生應符合中央主管機關會同中央衛生主
    管機關所定衛生標準及有關規定，而依該條所制訂之酒類衛
    生標準第二條至第四條亦僅有規定酒類中甲醇、鉛及二氧化
    硫之含量範圍，而不及於其他雜質之部分。從而系爭酒品依
    檢驗結果，其酒精濃度均超過０．５％，又未含酒類衛生標
    準第二條至第四條所定之物質，則系爭梅子酒仍係屬於得飲
    用，原告稱其不能定位為「酒」，顯係未諳法令意旨。至原
    告所製作之梅子酒是否屬一般人敢飲用而屬於飲料乙節，倘
    消費者於不知情之情況下仍會購買，僅係口感如何及是否導
    致疾病等問題，其仍屬飲料，並不會因查獲當時之賣相不佳
    或裝置容器髒亂而有不同。況查獲現場僅有梅子酒等各類酒
    品及製酒設備乙批，原告之實際負責人丁○○於九十四年七
    月十四日調查筆錄亦自認無製酒執照許可，並承認所查扣之
    梅子酒係於八十七年間在廠區所生產，亦有販售給其他製酒
    場。是原告上開私自產製酒品之事實洵堪認定，原告所陳顯
    係規避之詞。原告另訴稱系爭酒類含有苯甲醛等毒性物質而
    不得飲用等語，惟依食研所試驗報告第二頁所為揮發性成份
    鑑定，係採「相對含量比較」（即該酒精與水係佔樣品體積
    之大部分，於做相對含量比較時已排除酒精與水），並非係
    做成份物質之濃度鑑定，原告誤解食研所鑑定報告之鑑定方
    法，而為錯誤之解讀，自不足採信，若欲參酌關於濃度之報
    告，則應以標檢局試驗報告第二頁之試驗結果為依據。從而
    原告自行推算濃度並斷定含過量之有毒物質不適飲用，顯屬
    違誤。另酒研所雖鑑定Ｄ１、Ｄ２之乙酸乙酯含量分別為１
    ０．４１％及１１．４４％，然其鑑定結果仍與食研所不同
    ，尚不得逕依酒研所之化驗報告，即遽認Ｄ１、Ｄ２屬變性
    酒精。
四、按依財政部國庫署九十二年八月十三日台庫五字第○九二○
    三○八一四三號及九十一年九月四日台財庫字第○九一○三
    五一七六四號函，將清潔劑蒸餾加工純化為酒精，係屬酒之
    產製行為。原告實際負責人丁○○於九十四年七月十四日調
    查筆錄已自承「酒精原料是公司以清潔劑由國外進口後，再
    在廠內純化成酒精成品」等語，於偵訊筆錄亦承認有從國外
    進口清潔劑將之送到原告所屬南庄鄉蓬萊村工廠內純化成酒
    精，再交給他人對外販售之事實。而原告代表人徐驍仙於警
    訊及偵查筆錄所陳述之內容，大致與丁○○相同。又朱昌炎
    於警偵訊筆錄已承認替上述二人銷售黑桶裝之高濃度酒精予
    新竹湖口桂山酒場（實業社）負責人張淵堂、苗栗昌源酒場
    、國民酒場離職員工魏錦松及其他一些散戶供食用酒精使用
    之事實，此並有檢方所查扣之帳冊、筆記本共十七本及送貨
    單存根六捆佐證。且證人徐秀鳳於九十四年六月十六日調查
    筆錄、證人洪化於九十四年六月十二日調查筆錄、證人張淵
    棠於九十四年六月廿八日調查筆錄均證稱上開事實。故原告
    未取得酒精製造業許可執照，即自行產製並販賣私酒之事實
    ，洵堪認定。原告訴稱系爭酒精成品係應客戶要求加工後出
    貨作工業用途，並非屬於「酒」等語，顯係規避之詞。
五、又被告就系爭梅子酒現值之認定，係依菸酒查緝及檢舉案件
    處理作業要點第四十六點規定所為，且菸酒稅法第八條亦有
    相關規定。本件系爭梅子酒經化驗結果，酒精度約為９％，
    本項現值僅計算應課徵菸酒稅即已達每公升六三元，依前開
    要點，倘再加計其生產成本及費用，其現值絕對高於每公升
    六三元，故被告對於梅子酒以每公升現值六三元之認定，係
    符合上開法令之規定。原告指稱該梅子酒每公升現值六三元
    有所疑慮部分，係屬無據。
    理  由
一、本件原告起訴後，其代表人有所變更，嗣由其新代表人甲○
    ○聲明承受本件訴訟，經核無不合，應予准許。
二、本件被告於九十四年六月九日查獲原告苗栗縣南庄鄉蓬萊村
    工廠內存有大量含酒精製品，經被告現場清點結果認有梅子
    酒二○○公升裝六三二桶、不知名成品酒二○○公升裝三五
    ○桶、不知名成品酒二○公升裝三四九桶、酒精（原料）二
    ○○公升裝一、七六五桶、酒精（成品）二○○公升裝六五
    五桶及攪拌槽、沈澱槽、震動篩、控制盤、暫存槽、蒸餾槽
    等各式製酒器具。被告乃依菸酒管理法第四十六條第一項規
    定，按查獲物查獲時現值之二倍處以原告罰鍰共計四九、九
    一一、○○○元，並依同法第五十八條規定，沒入上開查獲
    之私酒及製酒器具。原告不服，循序提起行政訴訟。
三、按「本法所稱酒，指含酒精成分以容量計算超過百分之○．
    五之飲料、其他可供製造或調製上項飲料之未變性酒精及其
    他製品。．．．」為菸酒管理法第四條第一項所規定。又「
    本法第四條第一項所稱酒，分類如下：．．．八、酒精類：
    指下列含酒精成分超過百分之八十之未變性酒精：（一）食
    用酒精：以糧榖、薯類、甜菜或糖蜜為原料，經發酵、蒸餾
    製成含酒精成分超過百分之八十之未變性酒精。（二）非食
    用酒精：前目食用酒精以外含酒精成分超過百分之八十之未
    變性酒精。」菸酒管理法施行細則第三條第八款定有明文。
    另九十三年一月七日公布之菸酒管理法第四條第三項雖規定
    ：第一項所稱之未變性酒精，指酒精成分以容量計算超過百
    分之九十，且未添加變性劑之酒精。惟該規定尚未經行政院
    定施行日期，是本件關於被告於上開時地查獲原告之酒精（
    成品）二○○公升裝六五五桶之部分，是否屬菸酒管理法第
    四條第一項所規定之未變性酒精，自以該酒精之酒精成分超
    過百分之八十之未變性酒精，而非以酒精成分超過百分之九
    十為要件。
四、另依財政部九十五年十二月十八日台財庫字第○九五○三一
    三三一○○號函，該部九十四年六月廿七日台財庫字第○九
    四○三五一○九六○號令修正發布「未變性酒精管理辦法」
    第十一條之酒精變性劑標準表，僅於該標準表新增編號４７
    「其他經中央主管機關認可之變性劑」其餘並未修正。另有
    關酒精濃度未達百分之九十五時，如何判斷變性劑添加量乙
    節，應以所檢測變性劑實際含量乘以百分之九十五酒精與實
    際酒精濃度之比值做為計算基準（本院卷四三八頁）。又依
    該「未變性酒精管理辦法」第十一條之酒精變性劑標準表，
    每千公升酒精應加入變性劑及其數量（以酒精度百分之九十
    五為計算標準），其中編號廿六之變性劑乙酸乙酯含酯量８
    ５％以上，數量為五十公升以上（同卷三四二頁），是如以
    酒精度百分之九十五之一千公升，加入五十公升之乙酸乙酯
    ，其變性劑標準為四．七六一九％（五十除以一千零五十）
    ，乙酸乙酯如超出此比例，則屬變性酒精。
五、經查，本院以兩造會同取樣之上開被告查獲原告之酒精成品
    （同卷二九二頁），分別裝瓶並以Ｄ１、Ｄ２及Ｄ３編號，
    經分別送財團法人食品工業發展研究所及經濟部標準檢驗局
    檢驗，依該二單位檢驗結果（同卷三一四及三二二頁），酒
    精含量分別為Ｄ１九二．一％及八一．三九％；Ｄ２為九二
    ％及八三．○四％；Ｄ３為八八％及八一．○四％，雖均超
    出八○％以上，惟依財團法人食品工業發展研究所之檢驗報
    告，Ｄ１及Ｄ２均含有乙酸乙酯成分（同卷三一五頁），本
    院再以兩造會同取樣上開酒精成品（同卷四二三頁），分別
    裝瓶並以Ｄ１、Ｄ２及Ｄ３編號，經送台灣菸酒股份有限公
    司酒類試驗所檢驗變性劑乙酸乙酯含量結果，經該所以九十
    五年十二月十日台菸酒研應字第○九五○○○二三七五號函
    送之編號九五二六四號化驗報告書，其中Ｄ１乙酸乙酯含量
    為一○．四一％，Ｄ２則為一一．四四％，又該檢驗結果係
    以乙酸乙酯含量為百分之九九．五做比對測定（同卷四三四
    、四三五及四六二頁該函及化驗報告書），依前開「未變性
    酒精管理辦法」第十一條之酒精變性劑標準表，以Ｄ１一○
    ．四一％及Ｄ２一一．四四％之乙酸乙酯含量，分別乘以財
    團法人食品工業發展研究所之檢驗報告，Ｄ１及Ｄ２之之酒
    精含量值九二．一％及九二％，並各除以九五％，變性劑含
    量分別為一○．○九二二％及一一．○七八七％，均超出酒
    精變性劑標準為四．七六一九％（另以經濟部標準檢驗局檢
    驗結果之Ｄ１及Ｄ２之酒精含量，以同方式計算，亦超出該
    標準），依上開規定及說明，被告所查獲原告之酒精成品，
    關於Ｄ１及Ｄ２編號之部分，並未符合為菸酒管理法第四條
    第一項所規定酒之定義，被告對於該部分酒精成品，僅以正
    久生物科技有限公司之檢驗報告結果（同卷一二八至一二九
    頁），記載Ｄ１及Ｄ２之乙醇各為九五．七四％及九七．二
    二％，但無檢驗其有無變性劑乙酸乙酯成分，而認定屬菸酒
    管理法第四條第一項所規定之酒，自有未合。
六、次查，被告以其於上開時地，查獲原告所有梅子酒一二六、
    四○○公升、不知名成品酒七六、九八○公升及酒精一三一
    、○○○公升，按其現值合計二四、九五五、○○○元，以
    原處分處原告該等酒類及酒精總額金額二倍之罰鍰四九、九
    一一、○○○元，而非以梅子酒、不知名成品酒及酒精，分
    別裁處罰鍰，沒入私酒、原料及器具等之部分亦未區分，一
    併沒入（同卷十頁），是原處分對於上開酒類及酒精等，並
    不可分，而關於酒精部分，被告有前述之違誤，是原處分亦
    無可維持，訴願決定對此亦未糾正，予以駁回原告之訴願，
    亦有未合，原告請求撤銷原處分及訴願決定，為有理由，應
    由本院將之均予撤銷，由被告另為適法之處分，以維法制。
    至兩造間其他主張及陳述，與本件判決結果，不生影響，爰
    不一一論究。又原告請求本院於台灣苗栗地方法院九十四年
    度訴字第五二○號刑事案件判決或將扣押物品鑑定結果前，
    停止本件訴訟程序（同卷一四九至一五○頁），因本件業經
    本院將查獲之酒類及酒精成品送往上開單位鑑定明確，自核
    無必要。另有關本件訴訟費用，兩造均支出部分酒類及酒精
    之鑑定費用，原告本件雖為全部勝訴，惟被告對於本件查獲
    之酒類及酒精成品，於原處分前，已送往正久生物科技有限
    公司檢驗在案，依該檢驗結果關於酒類部分，均已超出酒精
    成分○．五％，本院為慎重起見，有再將查獲之酒類及酒精
    成品送其他單位鑑定之必要，是本件之訴訟費用，亦為被告
    依訴訟進行程度，為伸張或防衛權利所必要，本院爰命原告
    負擔本件訴訟費用二分之一，均併予敘明。
據上論結，本件原告之訴為有理由，依行政訴訟法第一百九十五
條第一項前段、第一百零四條，民事訴訟法第八十一條第二款，
判決如主文。
中    華    民    國    96    年    3    月     7     日
                  第四庭審判長法  官　沈  應  南
                              法  官　許  金  釵
                              法  官　許  武  峰
以上正本證明與原本無異。
如不服本判決，應於判決送達後20日內向本院提出上訴書狀，其
未表明上訴理由者，應於提起上訴後20日內向本院提出上訴理由
書（須依對造人數附具繕本）；如於本判決宣示或公告後送達前
提起上訴者，應於判決送達後20日內補提上訴理由書（須附繕本
）。未表明上訴理由者，逕以裁定駁回。
提起上訴應預繳送達用雙掛號郵票390元（34元及5元郵票各10份
)。
中    華    民    國    96    年    3    月     12    日
                              書記官  陳  鼎  鈞
